【裁判字號】    90,上易,1521
【裁判日期】    901113
【裁判案由】    毀損
【裁判全文】
臺灣高等法院臺南分院刑事判決             九十年度上易字第一五二一號    Ｃ
      上  訴  人  臺灣臺南地方法院檢察署檢察官
      被      告  乙  ○  ○
右上訴人因被告毀損等案件，不服臺灣臺南地方法院九十年度易字第一四九四號中華
民國九十年九月六日第一審判決（起訴案號：臺灣臺南地方法院檢察署九十年度偵續
字第三九號），提起上訴，本院判決如左：
      主      文
原判決撤銷。
乙○○毀損他人之鐵片、門栓，足生損害於他人，處拘役參拾日，如易科罰金以參佰
元折算壹日，緩刑貳年。
      事      實
一、乙○○於民國八十九年十一月七日上午某時許，前往現由告訴人丁○○占有使用
    中房屋（門牌號碼為台南縣新營市○○路一一八號之二），僱請不知情之鎖匠丙○○（業經不起訴處分確定），將該房屋一樓大門上之鐵片及門栓破壞後，無故
    侵入該房屋內，足生損害於丁○○。
二、案經丁○○訴由臺灣臺南地方法院檢察署檢察官偵查起訴。
      理      由
一、訊據被告乙○○固坦承有請鎖匠開門之事實，然矢口否認有何毀損及無故侵入住
    宅之犯行，辯稱：該系爭房屋係伊向案外人甲○○所購買，已於八十九年十月九
    日移轉登記為伊之母洪吳是之名義，伊即擁有該屋所有權即使用權，而該屋告訴
    人並無居住，縱告訴人之母有居住之事實，核與刑法第三百五十四條之毀損罪須
    毀棄、損害他人之物及同法第三百零六條第一項之無故侵入住宅罪之構成要件不
    符，告訴人丁○○並非直接被害人，依法不得告訴；又伊係於八十九年十月二十
    二日雅吉颱風來襲前夕，伊為系爭房子不知有無漏水、損壞情形，因聯繫不上案
    外人甲○○時，才請鎖匠開鎖，只想視察房子而已，並未想去使用或占有，只是
    一般買賣房屋點交前之應有權利，更無毀損之意，否則何必請專業鎖匠開鎖；告
    訴人早已搬遷貼出遷移告示，並未住在該處，如告訴人確有住該處何以告訴人及
    甲○○未告知伊，且告訴人係系爭房屋之前手之前手，自不足以對抗伊；伊請丙○○打開鎖後，在門口看屋內情形，之後就離去，並未進入屋內，且該房子既已
    向甲○○買受且已登記，亦應不構成毀損云云。
二、按不動產以買賣為原因之取得不動產，除所有權已為移轉登記為所有外，尚須為
    交付占有之行為，始取得該不動產之物之所有，茍僅為所有權移轉登記，而不動
    產之物尚未交付，尚難認該不動產之物已為所有，亦即尚屬他人之物。又刑事訴
    訟法第二百三十二條所謂之犯罪被害人，係指其法益因他人犯罪而直接受其侵害
    者而言。故凡財產法益被害時，該財產之所有權人固為直接被害人，即對於該財
    產有事實上管領力之人，因他人之犯罪行為而管領權受有侵害者，亦不失為直接
    被害人。
三、查坐落台南縣新營市○○段五一八之一九號土地及其地上建物即門牌號碼為台南
    縣新營市○○路一一八號之二房屋（以下簡稱系爭房地產），原係告訴人丁○○
    所有，於八十八年五月七日與買受人甲○○訂立不動產買賣合約書，以新台幣（
    下同）一千五百萬元出售予甲○○，該不動產買賣合約書即係委由被告乙○○之
    妻黃素釵所訂立，此除告訴人丁○○供述外，亦經證人甲○○、黃素釵於偵查時
    均證述屬實，亦為被告所供承，復有前開不動產買賣合約書及由黃素釵代理以洪
    吳是名義與甲○○訂立之不動產買賣合約書各一紙在卷可稽，經核該二不動產買
    賣合約書之書寫筆跡均相同，足見均係黃素釵所書寫無訛。次查依丁○○與甲○○所訂立之不動產買賣合約書約定八十八年十一月三十日交付尾款三百萬元，而
    買賣不動產之產權自從付清價款日起，歸承買人管理使用收益處分，而甲○○與
    告訴人復於八十八年七月十三日再訂立協議書，約定甲○○付清所有買賣價款前
    ，丁○○得繼續保有系爭房地產之使用權，亦有各該不動產買賣合約書及協議書
    影本在卷可佐。而系爭房地雖已登記為甲○○所有，然甲○○尚欠出賣人尾款三
    百萬元未付，故系爭房地產尚由告訴人丁○○占有，未交付予甲○○，除告訴人
    丁○○供述在卷外，亦迭據證人甲○○於偵查證述屬實，足見系爭房地產雖於訂
    立買賣合約書後，未付清價款前即已移轉登記予買受人，惟未交付系爭房地產甚
    明。而前開不動產買賣合約書之訂立係由被告之妻黃素釵所書寫，對該契約之內
    容尚難諉為不知。又該系爭房地產雖於八十九年九月八日由黃素釵代理以洪吳是
    名義與甲○○訂立之不動產買賣合約書，並於同年十月九日所有權移轉登記予洪
    吳是，固有不動產買賣合約書及土地及建物所有權狀影本各一紙在卷可稽，惟證
    人甲○○否認有將該系爭房地產出售予被告之母之事實，證稱：伊有欠被告二百
    萬元，有委託被告將系爭房地產出售，但被告將該房地產登記予其母洪吳是，並
    未告知伊，伊並不知情等語，業據證人甲○○於偵查中迭據證述在卷，復有甲○○對被告及其妻黃素釵、其母洪吳是提出偽造文書之告訴，亦經臺灣臺南地方法
    院檢察署九十年度營偵字第八一三號受理在案，亦有追加告訴暨補充告訴理由狀
    影本在卷可佐。查依八十九年九月八日由黃素釵代理以洪吳是名義與甲○○訂立
    之不動產買賣合約書所載內容，洪吳是係以九百六十萬元購買系爭房地產，其中
    以甲○○所欠債務五百二十九萬五千三百二十七元抵價金，其餘四百三十萬四千
    六百七十三元付銀行貸款，另約定買賣不動產之產權自從付清價款日起，歸承買
    人管理使用收益處分云云，查系爭房地產於證人甲○○取得所有權登地記後即設
    定最高限額抵押權一千六百八十萬元，實際借得一千四百萬元，業據證人甲○○
    證述在卷，亦為被告所不爭執，並有土地登記謄本可稽，甲○○因欠債始要將房
    地產出售，而被告與甲○○對彼此間之債權債務尚有二百萬元與五百多萬元之爭
    ，且甲○○於八十八年五月間以一千五百萬元所購系爭房地產，何以僅一年多即
    願以九百六十萬元，以不足原價金三分之二出售？復實際無從取得部分價款，且
    銀行貸款尚由其負擔，如依被告所述係經證人甲○○同意，且被告均未前往欲買
    受之房屋觀看即買受，即不無與常情有違。況被告於九十年五月十五日及同年六
    月五日於偵查中供承：「系爭房地產是我母親名義，但錢是我太太出的，因甲○○欠我太太的錢，將房子抵給我們」、「當時甲○○向丁○○買一千五百萬元，
    但向銀行貸一千四百萬元，後來我們合議以九百六十萬元賣給我，甲○○欠我太
    太五百多萬元，我要拿出四百多萬元與甲○○的弟弟（連帶保證人）一起償還亞
    太銀行一千四百萬元，之後甲○○的哥哥周志順償還亞太銀行一千四百萬元」等
    語，而證人周宏基於九十年六月五日偵查中亦證稱：亞太銀行貸款一千四百萬元
    由甲○○的哥哥周志順拿錢出來償還，抵押權變為周志順等語，則依前開被告所
    自承，被告亦未償還銀行貸款四百萬元，又被告於本院以辯稱係甲○○欠伊錢始
    將系爭房地產出售予伊，而登記予伊母名義，核與前開被告於偵查中供述係甲○○欠伊太太錢等情，亦有不符，是系爭房地產由甲○○出售與洪吳是之買賣契約
    及移轉登記，是否屬實不無疑異？又縱令屬實，惟依前述告訴人將系爭房地產出
    售於證人甲○○後並未點交交付占有，而甲○○出售於洪吳是，亦僅移轉登記，
    並未點交交付洪吳是占有，除據告訴人及證人周名娟證述在卷外，被告以前開所
    辯「係一般買賣房屋點交前之應有權利」、「因聯繫不上案外人甲○○時，才請
    鎖匠開鎖」等情，亦足證尚未點交交付占有，否則如有點交焉有出賣人未將相關
    門鎖鑰匙交付買受人，而出賣人尚持有原房屋之鑰匙之理。是被告為前開行為時
    ，該系爭房地產係由原所有人之告訴人尚占有使用甚明，被告雖辯稱當時告訴人
    已貼出遷移啟事，足見告訴人已無占有云云，告訴人固供承於八十九年九月間有
    貼出遷移啟事無訛，然供稱僅係擴大營業，仍與伊母住居於系爭房子等語，徵之
    被告所提出之告訴人系爭房屋及該遷移啟事牌示之照片（見原審卷第二十三頁）
    ，系爭房屋係告訴人經營桂花堂及住處，而牌示係以桂花堂茗茶名義告示遷移，
    然依告訴人於偵查提出之照片所示，該房內尚停有車子及住家所用、經營茶行之
    器具，並有告訴人繳納水電收據及函件均係在該處，且被告於偵查中亦供承：伊
    打開門有發現狗及車子等語（見九十年六月十九日訊問筆錄），足見告訴人雖有
    貼出遷移啟事，然實際尚住該處占有使用甚明。揆諸前開說明，系爭房地雖已移
    轉為被告之母所有，然尚未交付占有，仍屬他人之物。本件系爭房地於被告行為
    時既仍由告訴人占有使用，是本件告訴人認因被告前開行為足使管領權受有損害
    ，亦得提本件告訴，合先敘明。
四、被告未經告訴人之許可，利用不知情之鎖匠丙○○毀壞該門上之鐵片及門栓，業
    據告訴人迭次指訴綦詳；復據證人丙○○於八十九年十二月一日偵查中證述：是
    乙○○僱我去開鎖的，他說房子是他的，他有拿所有權狀給我看，所有權狀是他
    母親的，因鎖是內栓，乙○○說可以打掉沒關係，並說房子是他的沒關係等語；
    復於本院九十年十月十六日調查時到庭證稱：當時被告打電話跟我說要我去開鎖
    ，我去到現場後，我有問他房子是不是他的，他說他買的，因為電動門的遙控器
    遺失，要打開旁門，後來鎖是有打開，但門裡面有暗栓，還是無法進去，他說要
    進去看看，所以就把門栓破壞掉，又因為門太低，他要把門推高才弄破的，離去
    時門栓沒有修理等語；而被告於九十年六月十九日偵查中亦供承：門栓部分打掉
    ，門栓壞掉無訛等語；復有告訴人提出系爭房屋門栓及鐵片被破壞之照片三張附
    於偵查卷可稽，又依被告於本院辯稱係於八十九年十月二十二日當日去的，而告
    訴人係於同年十一月七日發現被破壞，依該照片所示被拆下毀損之門栓尚放置地
    上，如無毀損之意，何以未回復原狀？足見被告確有利用不知情之鎖匠丙○○毀
    壞該門上之鐵片及門栓之事實，被告所辯無毀損之意，即非可採。
五、被告於打開門鎖後進入系爭屋內之事實，雖證人丙○○於第一次偵訊時證稱：被
    告並未進入屋內，他才踩一腳進門，就聽見狗叫，又有很多東西，他就未再進去
    云云（見八十九年十二月一日詢問筆錄），然其於第二次偵訊時證稱：被告有進
    入屋內，大約五分鐘後出來等語（見九十年一月十八日詢問筆錄），證人丙○○
    就被告是否有進入屋內，前後所述固有矛盾，惟其於本院九十年十月十六日調查
    時到庭證稱：被告說要進去看看，所以把門栓破壞掉，他有進去一會兒就出來了
    ，他說裡面都是東西，也有狗叫聲，開門有見到一台車子等語，再徵之被告於九
    十年六月十九日偵查中亦供承：有發現狗及車子等情，雖證人陳李翠香（鄰人）
    於原審審理時固證稱：我們家住在隔壁，也有養狗等語（見原審八十九年八月十
    四日訊問筆錄），然告訴人於偵查中已供稱其二樓有養狗，依前開證人丙○○未
    進去證稱有聽到狗叫聲，而被告供稱有發現狗及車子等情，則所聽到狗叫聲，顯
    非鄰居之證人陳李翠香所有之狗叫聲甚明。又如非被告有進入該屋內，焉能發現
    屋內有狗，足見被告確有進屋內應堪採信。又被告另辯稱係於八十九年十月二十
    二日雅吉颱風來襲前夕，伊為係系爭房子不知有無漏水、損壞情形，因聯繫不上
    案外人甲○○時，才請鎖匠開鎖，只想視察房子云云，固據其提出八十九年十月
    二十三日二十時二十分發布之海上颱風警報資料，然查被告於偵查中及原審調查
    時均未指稱係於八十九年十月二十二日開啟門鎖，且對告訴人指稱係八十九年十
    一月七日被告前往毀損及侵入住宅時，於九十年五月八日偵查中供承：「在該時
    間我有請鎖匠丙○○去打開鎖」等語，如依其所述因颱風來襲而前往，則已敲壞
    門栓打開門焉有不進去之理？又如係於颱風來襲前之八十九年十月二十二日視察
    系爭房子有無漏水、損壞情形，則焉有門原來已完好，而將破壞之門栓及鐵皮不
    回復原狀，增加該房屋於颱風來襲之危險，亦與常理相左，自非可採。顯見被告
    事後諉以颱風來襲作為進入該屋之正當理由，甚為灼然。
六、綜上所述，被告所辯顯係事後卸責之詞，委無足採。從而，該房屋既仍在告訴人
    占有之中，被告未經告訴人之許可，利用不知情之鎖匠，及侵入該屋，其有毀損
    及無故侵入住宅之事實，事證已臻明確，被告犯行採洵堪認定。
七、核被告所為，係犯刑法第三百五十四條之毀損罪及同法第三百零六條第一項之無
    故侵入住宅罪。被告利用不知情之鎖匠犯之，為間接正犯。被告所犯前開二罪間
    ，有方法結果之牽連關係，應從一較重之毀損罪處斷。
八、原審疏未詳察，未詳予勾稽，遽依被告所辯，以被告未進入該屋，及以系爭房地
    所有權已移轉登記於被告之母，所毀損之物係屬自己之物，而為被告無罪之諭知
    ，自有未洽。檢察官上訴意旨執以指摘原判決不當，為有理由。爰審酌被告乙○○犯罪之動機、目的、手段、被害人所生之損害輕微及犯後飾詞否認之態度等一
    切情狀，量處拘役三十日，並諭知易科罰金之折算標準，以示懲儆。又查被告前
    未曾受有期徒刑以上刑之宣告，有臺灣高等法院被告全國前案紀錄表在卷可查，
    經此科刑教訓後，應知所警惕諒無再犯之虞，本院認所宣告之刑，以暫不執行為
    適當，併諭知緩刑二年，以勵自新。
據上論斷，應依刑事訴訟法第三百六十九條第一項前段、第三百六十四條、第二百九
十九條第一項前段，刑法第三百五十四條、第三百零六條第一項、第五十五條、第四
十一條第一項前段、第七十四條第一款，罰金罰緩提高標準條例第一條前段、第二條
，判決如主文。
本案經檢察官許仲瑩到庭執行職務。
中    華    民    國      九十      年      十一      月      十三      日
                                  臺灣高等法院臺南分院刑事第六庭
                                      審判長法官  楊    明    章
                                            法官  顏    基    典
                                            法官  徐    宏    志
右正本證明與原本無異。
不得上訴。
                                      法院書記官  徐    瑞    清
中    華    民    國      九十      年      十一      月     十四       日
附錄法條：
刑法第三百零六條第一項：無故侵入住宅、建築物或附連圍繞之土地或船艦者，處一
                        年以下有期徒刑、拘役或三百元以下罰金。
刑法第三百五十四條：毀棄、損壞前二條以外之他人之物或令致不堪用，足生損害於
                    公眾或他人者，處二年以下有期徒刑、拘役或五百元以下罰金
                    。


司法院資訊處製作；財團法人民間司法改革基金會備份。
